【裁判字號】    91,上訴,1679
【裁判日期】    920114
【裁判案由】    違反商業會計法等
【裁判全文】
臺灣高等法院高雄分院刑事判決                  九十一年度上訴字第一六七九號
    上  訴  人  台灣高雄地方法院檢察署檢察官
    被      告  丙○○  女  民.
右上訴人因被告違反商業會計法等案件，不服臺灣高雄地方法院九十一年度訴字第七
九九號中華民國九十一年八月十五日第一審判決（起訴案號：臺灣高雄地方法院檢察
署九十年度偵字第九三六二號），提起上訴，本院判決如左：
      主  文
原判決關於詐術逃漏稅捐部分撤銷。
丙○○公司負責人為納稅義務人，以詐術逃漏稅捐，處有期徒刑貳月，如易科罰金以
參佰元折算壹日。
其他上訴駁回。
      事  實
一、被告丙○○係日赫實業股份有限公司（下稱日赫公司，設高雄市○○區○○路六
    十之一號二十樓）之負責人，因納稅義務人日赫公司明知甲○○於民國八十七年
    一、二、三、四月均未在該公司任職及支薪，乙○於八十八年三、四、五、六月
    亦未在該公司任職及支薪，竟分別於八十七間及八十八年間，日赫公司實際負責
    人盛善延未經甲○○、乙○之同意或授權，指示日赫公司不知情之成年會計張靜
    宜擅取甲○○、乙○留存在公司之印章盜蓋在員工薪資表上，並不實記載甲○○
    八十七年薪資新臺幣（下同）八萬零四百元及乙○八十八年薪資四萬五千元之各
    類所得扣繳暨免扣繳憑單（下稱扣繳憑單），復在日赫公司業務上製作之中華民
    國八十七年、八十八年度營利事業所得稅結算申報書（以下簡稱結算申報書）損
    益科目「薪資支出欄位」登載不實金額，並於辦理上開年度營利事棄所得稅申報
    時，將該結算申報書交付財政部高雄市國稅局申報營利事業所得稅。日赫公司藉
    浮報甲○○、乙○薪資所得各八萬零四百元及四萬五千元之詐術，各逃漏稅捐二
    萬零一百元及一萬一千二百五十元。嗣經甲○○、乙○向財政部高雄市國稅局舉
    發，而得知上情。
二、案經財政部高雄市國稅局函送臺灣高雄地方法院檢察署檢察官偵辦起訴。
      理  由
壹、撤銷改判部分
一、訊據上訴人即被告丙○○（下稱被告）矢口否認有上開犯行，辯稱其非公司實際
    負責人，其均不知情等語。經查：
    (一)被害人甲○○於八十七年一、二、三、四月均未在日赫公司任職及支薪，被害
      人乙○於八十八年三、四、五、六月亦未在日赫公司任職及支薪，日赫公司竟
      分別於八十七間及八十八年間，日赫公司實際負責人盛善延未經被害人甲○○
      、乙○之同意或授權，指示日赫公司不知情之成年會計張靜宜擅取被害人甲○
      ○、乙○留存在公司之印章盜蓋在員工薪資表上，並不實記載被害人甲○○八
      十七年薪資八萬零四百元及乙○八十八年薪資四萬五千元之扣繳憑單，復在日
      赫公司業務上製作之中華民國八十七年、八十八年度營利事業所得稅結算申報
      書（以下簡稱結算申報書）損益科目「薪資支出欄位」登載不實金額，並於辦
      理上開年度營利事棄所得稅申報時，將該結算申報書交付財政部高雄市國稅局
      申報營利事業所得稅，日赫公司藉浮報甲○○、乙○薪資所得之詐術，各逃漏
      稅捐二萬零一百元及一萬一千二百五十元等事實，業據被害人甲○○、乙○及
      證人辛東興、陳孝文分別於偵查、本院調查中證述明確（見偵查卷第四六頁反
      面、原審卷第四二頁、本院卷第六八、七０、七二頁），並有財政部高雄市國
      稅局函、檢舉書、八十七年度各類所得資料歸戶清單、八十八年度各類所得資
      料歸戶清單、日赫公司工資支領表、營利事業所得稅損益及稅額計算表、營利
      事業所得稅結算申報書、中央健康保險局函、勞工保險局函附勞工保險被保險
      人投保資料表及投保單位基本資料附卷可稽（見偵查卷第一～七、十六、二九
      、三十、四一、六八、六九、七０～七二頁）。是日赫公司藉浮報害人甲○○
      、乙○薪資所得之詐術逃漏稅捐三萬一千三百五十元．至為明確。
     (二)被告係納稅義務人日赫公司之負責人，亦經被告供承在卷，並有營利事業課
       稅資料在卷足憑（見偵查卷第二四頁）。
     從而，納稅義務人以詐術逃漏稅捐，而被告為公司法規定之公司負責人，事證
     已明，被告犯行堪以認定。
二、被告係納稅義務人日赫公司之負責人，日赫公司以詐術逃漏稅捐，被告應依稅捐
    稽徵法第四十七條第一款、第四十一條詐術逃漏稅捐罪處罰。原審不察，遽予此
    部分無罪之諭知，尚有未洽，檢察官上訴意旨，指摘原判決此部分不當，非無理
    由，自應予撤銷改判。爰審酌被告前未曾犯罪，有台灣高等法院被告全國前案紀
    錄表在卷足憑，且被告固為公司法規定之公司負責人，然並未實際參與公司之決
    策及運作（如後述），而日赫公司逃漏之稅捐僅三萬一千三百五十元等一切情狀
    ，量處如主文所示之刑，並諭知易科罰金之折算標準。
三、被告於行為時，刑法第四十一條係規定：「犯最重本刑為三年以下有期徒刑以下
    之刑之罪，而受六個月以下有期徒刑或拘役之宣告，因身體、教育、職業或家庭
    之關係，執行顯有困難者，得以一元以上三元以下折算罰金」，然刑法第四十一
    條業於九十年一月十日修正公布施行，並於同年月十二日生效，依修正後之刑法
    第四十一條第一項規定：「犯最重本刑為五年以下有期徒刑以下之刑之罪，而受
    六個月以下有期徒刑或拘役之宣告，因身體、教育、職業或家庭之關係或其他正
    當理由，執行顯有困難者，得以一元以上三元以下，易科罰金。但確因不執行所
    宣告之刑，難收矯正或難以維持法秩序者，不在此限」，又刑法規定其中再刑法
    規定其中事關執行如易服勞役、易科罰金、易以訓誡、數罪併罰之定執行刑及緩
    刑等，應適用新法，不應適用舊法，並無依刑法第二條第一項規定之適用（最高
    法院二十九年上字第五二五號判例參照），故被告本件犯行，自應依新法諭知易
    科罰金之折算標準。
貳、上訴駁回部分
一、公訴意旨另以：被告明知被害人甲○○、乙○未於八十七年及八十八年間在日赫
    公司任職支薪，竟於八十七年、八十八間分別製作被害人甲○○、乙○各領取薪
    資八萬零四百元、四萬五千元之工資支領表，並據以填載於業務上所製作之各類
    所得扣繳暨免扣繳憑單及營利事業所得稅結算申報書。復持該不實之扣繳憑單及
    申報書，於八十八、八十九年間向財政部高雄市國稅局苓雅稽徵所申報營利事業
    所得稅，因認被告涉有刑法第二百十六條、第二百十五條之行使業務上登載不實
    文書罪嫌及商業會計法第七十一條第一款罪嫌。
二、公訴人認被告涉犯刑法第二百十六條、第二百十五條之行使業務上登載不實文書
    罪嫌及商業會計法第七十一條第一款罪嫌，係以被害人甲○○、乙○之指訴，資
    為論據。惟訊據告堅詞否認有此部分犯行，辯稱其非公司實際負責人，其均不知
    情等語。
三、經查：
    (一)被告係公司法規定日赫公司之負責人，固經被告供承在卷，並有營利事業課稅
      資料在卷足憑（見偵查卷第二四頁），然被告非日赫公司之實際負責人，並未
      參與公司之決策及運作，日赫公司之實際負責人係盛善延等情，已分據證人盛
      善延、盛善山、盛福德、辛東興、陳孝文於原審審理及本院調查中證述明確（
      見原審卷第四八頁、本院卷第四七、七一、七二頁）。再參以證人盛善延曾於
      八十九年一月七日以日赫公司法定代理人與案外人盧金勝達成民事損害賠償調
      解成立，此有原審法院八十八年度雄調字第六三四號調解程序筆錄在卷可按（
      見原審卷第七一頁）。是被告辯稱其非日赫公司之實際負責人，就日赫公司盜
      用被害人甲○○、乙○印章偽造工資支領表及行使業務上登載不實之扣繳憑單
      、營利事業所得稅結算申報書，均不知情等語，應堪採信。此外復查無其他積
      極證據足證被告有指示不知情會計張靜宜盜用被害人甲○○、乙○印章偽造工
      資支領表及行使業務上登載不實之扣繳憑單、營利事業所得稅結算申報書之犯
      行，被告此部分犯罪尚屬不能證明，自應喻知無罪之判決。
    (二)至於公訴人起訴被告偽造工資支領表之私文書部分，起訴法條固漏引刑法第二
      百十條，但起訴事實既已記載，本院自得審判。另商業會計法第十五條所稱之
      商業會計憑證，係指原始憑證及記帳憑證；記帳憑證是指收入傳票、支出傳票
      、轉帳傳票；原始憑證指(1)外來憑證：係自商業本身以外之人所取得，(2)對外
      憑證：係給與其商業本身以外之人者，而此對外憑證，必須係證明事實之經過
      ，而為造具記帳憑證所根據之憑證；此在商業會計法第十五條、第十六條、第
      十七條規定甚明，故扣繳憑單，並非上述記帳憑證，亦非造具記帳憑證所根據
      之憑證，應無商業會計法第七十一條所謂填製不實會計憑證問題（最高法院九
      十年度台上字第七四四四號參照）。
四、原審以不能證明被告此部分犯罪，而諭知無罪之判決，核無不合，檢察官上訴意
    旨，仍執前詞，指摘原判決此部分不當，為無理由，應予駁回。
據上論結，應依刑事訴訟法第三百六十八條、第三百六十九條第一項前段、第三百六
十四條、第二百九十九條第一項前段、稅捐稽徵法第四十七條第一款、第四十一條、
刑法第十一條前段、第四十一條第一項、罰金罰鍰提高標準條例第二條，判決如主文
。
本案經檢察官沈紹嘉到庭執行職務。
中      華      民      國    九十二    年      一      月    十四      日
                              臺灣高等法院高雄分院刑事第一庭
                                  審判長法官  曾永宗
                                        法官  邱永貴
                    法官  郭玫利
右正本證明與原本無異。
如不服本判決應於收受本判決後十日內向本院提出上訴書狀，其未述上訴理由者，
並得於提起上訴後十日內向本院補提理由書狀（均須按他造當事人之人數附繕本)「
切勿逕送上級法院」。
                                      書記官  鄭靜芳
中    華    民    國      九十二      年      一      月     十五   日
附錄本判決論罪科刑法條
稅捐稽徵法第四十一條：
納稅義務人以詐術或其他不正當方法逃漏稅捐者，處五年以下有期徒刑、拘役或科或
併科新台幣六萬元以下罰金。
稅捐稽徵法第四十七條：
本法關於納稅義務人、扣繳義務人及代徵人應處徒刑之規定，於左列之人適用之：
一  公司法規定之公司負責人。
二  民法或其他法律規定對外代表法人之董事或理事。
三  商業登記法規定之商業負責人。
四  其他非法人團體之代表人或管理人。


司法院資訊處製作；財團法人民間司法改革基金會備份。
